【裁判字號】    92,簡,279
【裁判日期】    920505
【裁判案由】    綜合所得稅
【裁判全文】
臺北高等行政法院簡易判決                         九十二年度簡字第二七九號
    原      告  甲○○
    被      告  財政部臺北市國稅局
    代  表  人  張盛和（局長）
    訴訟代理人  乙○○
右當事人間因綜合所得稅事件，原告不服財政部中華民國九十一年四月三十日台財訴
字第０九０００四四三一一號訴願決定，提起行政訴訟。本院判決如左：
    主  文
原告之訴駁回。
訴訟費用由原告負擔。
    事  實
壹、事實概要：
  一、本件原告末辦理民國（下同）八十七年度綜合所得稅結算申報，事後經被告機
      關查核，認定其在當年度曾取得營利所得與利息所得共計新臺幣（下同）一、
      九四一、三○五元，已超過當年度規定之免稅額、標準扣除額之合計數。
  二、被告機關因此以原告未依所得稅法第七十一條規定辦理結算申報為由，而為以
      下之規制性決定：
    Ａ、本稅部分：
        核定原告當年度之應補稅額為一八四、○○八元。
    Ｂ、罰鍰部分：
        對原告課以七三、六○○元之罰鍰（按應納稅額一八四、○○八元處以○‧
        四倍之罰鍰，計至百元為止）。
  三、原告不服上開核定中罰鍰部分之規制性決定，申請復查結果未獲變更，提起訴
      願亦遭駁回，因而提起本件行政訴訟。
貳、兩造聲明：
  一、原告聲明：
      求為判決撤銷原處分（復查決定）及訴願決定。
  二、被告聲明：
      求為判決駁回原告之訴。
參、兩造之爭點：
  一、原告主張之理由：
    Ａ、原告於收到繳納通知單後，立即於第一時間內前往繳納稅款，但若加上罰鍰
        對原告負擔過重。
    Ｂ、原告從得知要申報利息所得時起，每年均按時申報，未心存僥倖而不辦申報
        事宜。
    Ｃ、原告沒有營業收入與工作收入，僅靠以前存款及投資股票來保值養老，但近
        年經濟不景氣，所以原告之股票投資甚少買賣，獲利均來自配股，少有現金
        股利，每年繳納所得稅已是負擔，希望被告機關減免處罰，以減輕養老負擔
        。
    Ｄ、又原告以為股票上市公司配發股利時，已代原告扣稅，並將扣繳憑單寄給原
        告，原告以為扣繳憑單所載扣繳款，即是應納稅款，除此之外，別無稅款須
        繳納。
  二、被告主張之理由：
    Ａ、按「納稅義務人應於每年二月二十日至三月底止，填具結算申報書，向該管
        稽徵機關，申報其上一年度內構成綜合所得總額或營利事業收入總額之項目
        及數額，以及有關減免、扣除之事實，並應依其全年應納稅額減除暫繳稅額
        及尚未抵繳之扣繳稅額，計算其應納之結算稅額，於申報前自行繳納。．．
        ．」、「納稅義務人未依本法規定自行辦理結算申報，而經稽徵機關調查，
        發現有依本法規定課稅之所得額，除依法核定補徵應納稅額外，應照補徵稅
        額，處三倍以下之罰鍰。」分別為行為時所得稅法第七十一條第一項及第一
        百十條第二項所明定。復按「‧‧‧但應受行政罰之行為，僅須違反禁止規
        定或作為義務，而不以發生損害或危險為其要件者，推定為有過失，於行為
        人不能舉證證明自己無過失時，即應受處罰。．．．」司法院大法官會議釋
        字第二七五號解釋可資參照。
    Ｂ、經查本件原告八十七年度有營利、利息所得計一、九四一、三○五元，已超
        過當年度規定之免稅額、標準扣除額之合計數，未依所得稅法第七十一條規
        定辦理綜合所得稅結算申報，核有應補稅額一八四、○○八元，被告原核定
        除補稅外，另按應納稅額一八四、○○八元處以○‧四倍罰鍰七三、六○○
        元（計至百元為止）。
    Ｃ、原告主張，其因沒有申報經驗，且以為各項投資股票之公司均已有代扣稅款
        ，並非故意漏報云云。按有所得即應依所得稅法第七十一條規定辦理申報，
        非待稽徵機關通知始負申報責任，是原告既有該項所得而漏未申報，縱非故
        意，仍難卸免其過失漏報之責任，原告主張，核無足採，徵諸首揭規定，被
        告原處分罰鍰並無違誤。
    理  由
壹、程序方面：
    本案原告未辦理八十七年度綜合所得稅結算申報，而經被告機關認定其當年度之
    所得總額為一、九四一、三○五元，已超過當年度規定之免稅額、標準扣除額之
    合計數，因此除核定原告當年度應補稅額一八四、○○八元外，另對原告作成課
    處七三、六○○元罰鍰之處分，原告僅對課罰部分表示不服，而提起行政爭訟，
    該爭訟部分之金額既僅為七三、六００元，在新台幣十萬元以下。而司法院曾於
    九十年間以（九十）院台廳行一字第二五七四六號令，依行政訴訟法第二百二十
    九條第二項之規定，將行政訴訟法第二百二十九條第一項之簡易案件金額（價額
    ）自三萬元，提高為十萬元。故本案應認合於行政訴訟法第二百二十九條第一項
    第一款「關於稅捐課徵事件涉訟，所核課之稅額在新臺幣十萬元以下（原為三萬
    元，現提高為十萬元）而涉者」，應依簡易訴訟程序進行之，爰先此明之。
貳、實體方面：
  一、本件原告既然自承，其就個人應納之八十七年度綜合所得稅事宜，有「在當年
      度曾取得營利所得與利息所得共計一、九四一、三○五元，已超過當年度規定
      之免稅額、標準扣除額之合計數，卻未辦理結算申報，因此而發生須補繳一八
      四、○○八元個人綜合所得稅額之結果」之違章事實存在，則其主張；被告機
      關不得依行為時所得稅法第一百十條第二項之規定（即「納稅義務人未依本法
      規定自行辦理結算申報，而經稽徵機關調查，發現有依本法規定課稅之所得額
      ，除依法核定補徵應納稅額外，應照補徵稅額，處三倍以下之罰鍰」）對其加
      以處罰，在法律上惟一可以想像之理由，不外是主張自己對於上開客觀違章事
      實，在主觀上無故意過失可言。
  二、依司法院釋字第二七五號解釋意旨所示：「人民違反法律上之義務而應受行政
      罰之行為，法律無特別規定時，雖不以出於故意為必要，仍須以過失為其責任
      條件。但應受行政罰之行為，僅須違反禁止規定或作為義務，而不以發生損害
      或危險為其要件者，推定為有過失，於行為人不能舉證證明自己無過失時，即
      應受處罰。．．．」。
  三、而本案罰鍰，其法規範依據為行為時所得稅法第一百十條第二項，由該條項規
      定內容觀之，顯然是以發生漏稅結果為必要，應屬「結果違章」因此並無上開
      解釋意旨後段「推定過失」原則之適用，被告機關必須證明原告對「漏報所得
      總額」之違章不作為主觀上有過失，方能對之加以處罰（對此被告機關似有誤
      會）。
  四、然而基於以下之理由，本院認為原告對於上開客觀事實在主觀上至少存有「過
      失」，應負違章責任。從而被告機關以「原告漏報稅額，進而發生漏稅結果」
      為由對其加以處罰，即屬有據，應予允許。
    Ａ、原告既然自承有取得扣繳憑單，即應知悉其有所得產生，並產生報繳義務。
    Ｂ、原告雖辯稱：「其以為扣繳憑單所載扣繳款，即是應納稅款，除此之外，別
        無稅款須繳納」云云，然查扣繳稅款係依所得稅法第八十八條為之，乃是於
        納稅義務人產生所得當時，依一定比例由扣繳義務人代為暫扣稅款而已，將
        來還須視年度結算申報結果，計算出應納稅額，再與暫扣款相比較，多退少
        補，所以暫扣款之扣繳，並不能取代本稅之申報及繳納。
    Ｃ、而人民有「知法守法」之義務，原告聲稱：「不知法律之規定，所以不明瞭
        自己仍有申報義務」云云，此等主觀心態在法律評價上，縱無故意，亦難謂
        無過失。
    Ｄ、至於原告其餘各項辯解，均與本案之違章責任是否成立無關，本院爰不再贅
        言。
  五、綜上所述，本件原處分於法並無不合，訴願決定予以維持亦無違誤，原告訴請
      撤銷於法無據，應予駁回。
據上論結，本件原告之訴為無理由，爰依行政訴訟法第二百三十六條、第九十八條第
三項前段，判決如主文。
中      華      民      國    九十二    年      五      月      五      日
                                  臺北高等行政法院  第五庭
                                                    法  官  帥嘉寶
右為正本係照原本作成。
本件以訴訟事件所涉及之法律見解具有原則性者為限，始得於本判決送達後二十日
內向本院提出上訴狀並表明上訴理由，如已於本判決宣示後送達前提起上訴者，應
於判決送達後二十日內補具上訴理由（均按他造人數附繕本），且經最高行政法院
許可後方得上訴。
中      華      民      國    九十二    年      五      月      五      日
                                                    書記官  林麗美


司法院資訊處製作；財團法人民間司法改革基金會備份。
